【裁判字號】    98,訴緝,165
【裁判日期】    981228
【裁判案由】    洗錢防制法等
【裁判全文】
臺灣臺北地方法院刑事判決             98年度訴緝字第165號
公  訴  人  臺灣臺北地方法院檢察署檢察官
被      告  甲○○
上列被告因詐欺案件，經檢察官提起公訴（臺灣臺北地方法院檢
察署88年度偵字第27203 號；89年度偵字第3149號、第3150號）
，被告於準備程序中就被訴事實為有罪之陳述，經本院合議庭裁
定改用簡式審判程序，本院判決如下：
    主  文
甲○○幫助意圖為自己不法之所有，以詐術使人將本人之物交付
，處有期徒刑月，如易科罰金，以銀元佰元即新臺幣玖佰元
折算壹日。
    事  實
一、甲○○明知社會上詐欺案件層出不窮，並可預見將自己之銀
    行帳戶金融卡及相對應密碼交付他人使用，恐遭利用作為人
    頭帳戶，幫助詐欺集團用以詐騙他人財物轉帳、匯款之用，
    竟基於幫助他人詐欺取財之不確定故意，仍於民國88年12月
    2 日某時許，不詳地點，以1 個帳戶新臺幣（下同）3 千元
    之代價，將其開戶取得之中國信託商業銀行（下稱中國信託
    ）帳號0000000000000 號、合作金庫商業銀行（下稱合作金
    庫）板橋分行帳號0000000000000 號等帳戶之金融卡及相對
    應密碼，一併交付與1 名不詳姓名、年籍之年滿18歲男子，
    共收取6 千元。嗣上開男子所屬之詐欺集團取得上開帳戶之
    提款卡及對應密碼後，即共同意圖為自己不法所有，基於詐
    欺取財之犯意聯絡，以詐術使1 名不詳姓名、年籍、年滿18
    歲之被害人陷於錯誤，而於88年12月9 日轉帳16,200元至上
    開甲○○所有之中國信託帳戶內，旋遭提領一空，並另分別
    施用詐術，使3 名不詳姓名、年籍、年滿18歲之被害人均陷
    於錯誤，而分別於88年12月3 日、88年12月8 日、88年12月
    8 日存入或轉帳30,000元、50,021元、20,000元至甲○○所
    有之上開合作金庫帳戶內，均旋遭提領一空。嗣經警循線查
    獲上情。
二、案經臺北市政府警察局大安分局報請臺灣臺北地方法院檢察
    署檢察官提起公訴，因甲○○於準備程序中就犯罪事實為有
    罪陳述，經合議庭裁定依簡式審判程序審理。
    理  由
壹、程序方面：
    按本件被告甲○○所犯係死刑、無期徒刑、最輕本刑為3 年
    以上有期徒刑以外之罪，其於本院準備程序就前揭被訴事實
    為有罪之陳述，經本院告知簡式審判程序之旨，並聽取其與
    公訴人之意見後，本院認無不得或不宜改依簡式審判程序進
    行之處，爰依刑事訴訟法第273 條之1 第1 項，裁定本件由
    受命法官獨任進行簡式審判程序，合先敘明。
貳、實體方面
一、上開犯罪事實，業據被告甲○○於本院準備程序中供承不諱
    （見本院卷第18頁、第34頁反面），且有被告所有之合作金
    庫金融卡影本（見臺灣臺北地方法院檢察署88年度偵字第27
    203 號卷，下稱偵卷第56頁至第57頁）、中國信託98年11月
    9 日中信銀字第09822271213177號函及所附開戶查詢資料、
    歷史交易查詢報表（見本院卷第37頁至第42頁）、合作金庫
    板橋分行98年11月18日合金板存字第0980005372號函及所附
    開戶基本資料、交易明細（見偵卷第45頁至第47頁）等件在
    卷可稽，足證被告任意性自白與事實相符，是本件事證明確
    ，被告犯行堪以認定，應予依法論科。
二、查被告行為後，刑法部分條文於94年2 月2 日經總統公布修
    正，並自95年7 月1 日起施行；又刑法施行法增訂第1 條之
    1 ，亦於95年6 月14日經總統公布，並自同年7 月1 日起施
    行。按行為後法律有變更者，適用行為時之法律，但行為後
    之法律有利於行為人者，適用最有利於行為人之法律，現行
    刑法第2條 第1 項定有明文。此條規定係規範行為後法律變
    更所生新舊法律比較適用之準據法，是刑法第2 條本身雖經
    修正，但刑法第2 條既屬適用法律之準據法，本身尚無比較
    新舊法之問題，於新法施行後，應一律適用裁判時之現行刑
    法第2 條之規定，為「從舊從輕」之比較，合先敘明。次按
    本次刑法修正之比較新舊法，應就罪刑有關之共犯、未遂犯
    、想像競合犯、牽連犯、連續犯、結合犯，以及累犯加重、
    自首減輕暨其他法定加減原因（如身分加減）與加減例等一
    切情形，綜其全部罪刑之結果而為比較（最高法院95年5 月
    23日95年度第8 次刑庭會議決議參照）。經查：
（一）關於罰金刑，在刑法修正前，刑法分則編各罪所定罰金刑
      之貨幣單位原為銀元，其最高罰金數額，從各該法條規定
      ，而最低罰金數額，則依修正前刑法第33條第5 款之規定
      為1 元以上（貨幣單位為銀元），且若定有罰金刑之論罪
      法條係於72年6 月25日前所制定，而該法條日後均未修正
      者，得依罰金罰鍰提高標準條例第1 條前段規定，就其原
      定數額提高為2 倍至10倍，其後修正者則不提高倍數，並
      依現行法規所定貨幣單位折算新臺幣條例第2 條規定，以
      銀元1 元折算為新臺幣3 元；於刑法修正後，因刑法第33
      條第5 款修正為：「罰金：新臺幣1 千元以上，以百元計
      算之。」使得刑法之罰金貨幣單位已由銀元改為新臺幣，
      則刑法分則編各罪所定罰金刑之貨幣單位，自應配合修正
      為新臺幣，又為使刑法分則編各罪所定罰金之最高數額與
      刑法修正前趨於一致，乃增訂刑法施行法第1 條之1 ：「
      中華民國94年1 月7 日刑法修正施行後，刑法分則編所定
      罰金之貨幣單位為新臺幣。94年1 月7 日刑法修正時，刑
      法分則編未修正之條文定有罰金者，自94年1 月7 日刑法
      修正施行後，就其所定數額提高為30倍。但72年6 月26日
      至94年1 月7 日新增或修正之條文，就其所定數額提高為
      3 倍。」。從而，刑法分則編各罪所定罰金刑之最高數額
      ，於刑法修正前、後並無不同，惟修正後刑法第33條第5
      款所定罰金刑最低數額，較之修正前提高，自以修正前刑
      法第33條第5 款規定有利於被告。
（二）修正前刑法第30條第1 項、第2 項分別規定：「幫助他人
      犯罪者，為從犯。雖他人不知幫助之情者，亦同」、「從
      犯之處罰，得按正犯之刑減輕之」，修正後則規定：「幫
      助他人實行犯罪行為者，為幫助犯。雖他人不知幫助之情
      者，亦同」、「幫助犯之處罰，得按正犯之刑減輕之」。
      依此，對被告而言，不論依據修正前、後之刑法，其均屬
      幫助犯，並無有利或不利之情形，自不生新舊法比較之問
      題，應依法律一般適用原則，逕依裁判時刑法第30條第2
      項之規定，按正犯之刑減輕之。
（三）刑法第55條關於想像競合犯之規定，新法增列但書「不得
      科以較輕罪名所定最輕本刑以下之刑」，係科刑之限制，
      為法理之明文化，非屬法律之變更，自無新舊法比較之問
      題。
三、核被告所為，係犯修正後刑法第30條第1 項前段、第339 條
    第1 項之幫助詐欺取財罪。本件被告基於幫助詐欺取財之犯
    意，將其開戶所得上開中國信託帳戶、合作金庫帳戶之金融
    卡及相對應密碼，交付予不詳姓名、年籍之年滿18歲詐欺集
    團成員，前揭集團進而利用被告前揭之幫助，意圖為自己不
    法之所有，施用詐術使上開被害人陷於錯誤，分別存入或轉
    帳上揭金額至被告所提供之上開金融機構帳戶內，並將上揭
    款項均提領一空，是被告所為係參與詐欺取財罪構成要件以
    外之行為，且在無證據證明被告係以正犯，而非以幫助犯之
    犯意參與犯罪之情形下，應認其所為係幫助犯而非正犯行為
    ，是本件被告幫助他人犯罪，依刑法第30條第2 項從犯之規
    定，按正犯之刑減輕之。另被告以一提供帳戶之行為，幫助
    不詳之詐欺集團成員詐騙上開4 位被害人，侵害4 人之財產
    法益，為想像競合犯，應從一重之幫助詐欺取財罪處斷。又
    按幫助犯係從犯，係從屬於正犯而成立，刑法上既無「共同
    幫助」之情，當亦無「幫助共同」可言，是被告所幫助之詐
    欺集團成員相互間，就上開詐欺取財犯行，縱有犯意聯絡及
    行為分擔，均為共同正犯，亦無須論以被告有幫助共同詐欺
    取財之必要，附此敘明。
四、爰審酌被告幫助他人為詐欺取財犯罪，致使真正犯罪者難以
    被查獲，助長詐欺犯罪風氣猖獗，破壞社會治安及金融秩序
    甚鉅，並使上開被害人受有損害，惟被告僅提供上開合作金
    庫、中國信託帳戶之金融卡及對應密碼予前開詐欺集團成員
    ，尚未直接參與詐欺取財犯行，且非實際獲得不法利益之人
    ，情節顯較輕微，及參以被告犯罪後，終坦承犯行，應有悔
    意等一切情狀，量處如主文所示之刑。另按被告行為後，刑
    法第41條規定曾於90年1 月4 日經總統公布修正，並自同年
    月10日經總統公布施行，復於94年2 月2 日再經總統公布修
    正，並自95年7 月1 日起公布施行，而廢止前罰金罰鍰提高
    標準條例亦於95年5 月17日經總統公布修正，刪除第2 條有
    關易科罰金及易服勞役折算標準之規定，並自95年7 月1 日
    起施行。被告行為時之刑法第41條規定：「犯最重本刑為3
    年以下有期徒刑以下之刑之罪，而受6 月以下有期徒刑或拘
    役之宣告，因身體、教育、職業或家庭之關係，執行顯有困
    難者，得以1 元以上3 元以下折算1 日，易科罰金。」，惟
    該條業於90年1 月4 日經修正、並於同年月10日經總統公布
    施行，依該修正後之刑法第41條第1 項規定：「犯最重本刑
    為5 年以下有期徒刑以下之刑之罪，而受6 個月以下有期徒
    刑或拘役之宣告，因身體、教育、職業、家庭之關係或其他
    正當事由，執行顯有困難者，得以1 元以上3 元以下折算1
    日，易科罰金。但確因不執行所宣告之刑，難收矯正之效，
    或難以維持法秩序者，不在此限。」，嗣該條文再於94年1
    月7 日經立法院修正，於同年2 月2 日經總統公布，於95年
    7 月1 日施行之刑法第41條第1 項前段則規定：「犯最重本
    刑為5 年以下有期徒刑以下之刑之罪，而受6 個月以下有期
    徒刑或拘役之宣告者，得以新臺幣1 千元、2 千元或3 千元
    折算1 日，易科罰金。」，比較前揭行為時法、中間法、裁
    判時法之易科罰金折算標準，以94年2 月2 日修正公布生效
    前之中間時法規定，較有利於被告，則應依刑法第2 條第1
    項但書，適用最有利於被告之中間時法即90年1 月4 日修正
    生效後；94年2 月2 日修正生效前之刑法第41條第1 項前段
    ，暨廢止前、95年5 月17日修正前罰金罰鍰提高標準條例第
    2 條等規定，定其折算標準，爰併諭知易科罰金之折算標準
    。
五、末按犯罪在中華民國96年4 月24日以前者，除本條例另有規
    定外，有期徒刑、拘役或罰金，減其刑期或金額2 分之1 ；
    又本條例施行前，經通緝而未於中華民國96年12月31日以前
    自動歸案接受偵查、審判或執行者，不得依本條例減刑，中
    華民國九十六年罪犯減刑條例第2 條第1 項第3 款及第5 條
    ，分別定有明文。經查，被告犯罪雖係於96年4 月24日以前
    ，但被告係於96年7 月16日中華民國九十六年罪犯減刑條例
    施行前之89年11月24日即經本院發布通緝，並遲至98年9 月
    28日方遭緝獲，並非上揭期限內自動歸案，是與中華民國九
    十六年罪犯減刑條例第5 條所明定不得減刑之情形相符，故
    揆諸前揭規定，被告即不得依中華民國九十六年罪犯減刑條
    例規定予以減刑，附此敘明。
六、據上論斷，應依刑事訴訟法第273 條之1 第1 項、第299 條
    第1 項前段，刑法第2 條第1 項前段，第30條第1 項前段、
    第2 項、第339 條第1 項、第55條，修正前刑法第41條第1
    項前段，刑法施行法第1 條之1 ，95年5 月17日修正前罰金
    罰鍰提高標準條例第2 條，現行法規所定貨幣單位折算新臺
    幣條例第2 條，判決如主文。
本案經檢察官楊婉鈺到庭執行職務。
中    華    民    國    98    年    12     月   28    日
                  刑事第十七庭法  官  葉力旗
上正本證明與原本無異。
如不服本判決，應於判決送達後10日內向本院提出上訴狀 (應抄
附繕本)。
                              書記官    林碧華
中    華    民    國    98    年    12    月    28    日
附錄本案論罪科刑法條全文：
中華民國刑法第339條：
意圖為自己或第三人不法之所有，以詐術使人將本人或第三人之
物交付者，處5年以下有期徒刑、拘役或科或併科1,000元以下罰
金。
以前項方法得財產上不法之利益或使第三人得之者，亦同。

司法院資訊處製作；財團法人民間司法改革基金會備份。
